最　高　行　政　法　院　判　決
　　　　　　　　　　　　　　　　　　 96年度判字第00939號
再 審原 告　財政部臺灣省南區國稅局
代　表　人　甲○○
再 審被 告　加密佳食品廠有限公司
代　表　人　乙○○
上列當事人間因營利事業所得稅事件，再審原告對於中華民國94
年8月18日本院94年度判字第01278號判決，提起再審之訴。本院
判決如下：
　　主  文
再審之訴駁回。
再審訴訟費用由再審原告負擔。
　　理  由
一、再審原告起訴意旨略謂：(一)依行為時促進產業升級條例第
    6條第1項「公司得在下列用途項下支出金額5%至20%限度內
    ，抵減『當年度』應納營利事業所得稅額；『當年度不足抵
    減時』，得在以後4年度內抵減之：．．．前2項之投資抵減
    ，其每一年度得抵減總額，以不超過該公司當年度應納營利
    事業所得稅額50%為限。但最後年度抵減金額，不在此限。
    」其文義，公司投資於前開條文第6條第1項規定之設備或技
    術時，得在其支出金額5%至20%限度內，抵減「當年度」應
    納營利事業所得稅額，「當年度不足抵減時」，始有於以後
    4年度內抵減之情形，故應先就該年度內發生之投資抵減稅
    額抵減當年度之應納稅額，其意至為明確。惟原確定判決卻
    以「前揭促進產業升級條例第6條第1項既規定公司『得』以
    『其法定用途項目之支出（投資）金額』，在一定限度內，
    抵減發生當年度應納營利事業所得稅額」，即作成「該公司
    即有選擇是否以其投資金額抵減發生當年度應納營利事業所
    得稅額之權利」之結論。原確定判決以推論之事實作為判決
    基礎已與實際不符，原確定判決將其適用於不該當之事實關
    係上，違反論理原則，適用法規顯有錯誤。(二)中央法規標
    準法第13條規定：「法規明定自公布或發布日施行者，自公
    布或發布之日起算至第3日起發生效力。」且我國司法院釋
    字第77號解釋、釋字第54號解釋、本院58年判字第456號判
    例、58年判字第458號判例、61年判字第556號判例、69年判
    字第358號判決均採法律不溯及既往原則，並採實體從舊原
    則，以稅捐債務發生時施行之法令作為課稅依據。民國（下
    同）84年1月27日修正公布（行為時法）之促進產業升級條
    例第6條第1項「公司得在下列用途項下支出金額5%至20%限
    度內，抵減當年度應納營利事業所得稅額；當年度不足抵減
    時，得在以後4年度內抵減之：．．．。」本件再審被告90
    年營利事業所得稅結算申報，列報投資抵減稅額新臺幣187,
    689元，再審原告依行為時之法規及主管機關所作之解釋予
    以查核審理，依法並無不合。惟原確定判決卻採92年2月6日
    修正後之促進產業條例第6條作為論據，顯與法律不溯及既
    往原則有違，判決不適用法規。(三)依「促進產業升級條例
    部分條文審查通過條文對照表」「說明」欄所載：「『…公
    司於辦理當年度營利事業所得稅結算申報申請適用投資抵減
    時，應先就該年度內發生之投資抵減稅額，在不超過當年度
    應納營利事業所得稅50%限度內抵減之…』，上述解釋函令
    造成已屆最後抵減年度之投資抵減有可能無法使用而失權，
    致使促進產業升級條例鼓勵企業投資之美意大打折扣。爰修
    正促進產業升級條例第6條相關規定之文字，明訂公司適用
    投資抵減優惠時，得自當年度起5年內抵減各年度應納營利
    事業所得稅，俾使公司投資抵減餘額不受抵減年序之限制。
    」上開係為明白闡述修正前原條文抵減年序之限制，可能造
    成已屆最後抵減年度之投資抵減餘額無法使用而失權之情形
    。顯見行為時促進產業升級條例第6條已有抵減年序之限制
    自明。再者，「鑑於促進產業升級條例第6條、第7條及第8
    條對於公司或個人股東申請投資抵減時，均規定稅額『應先
    抵減當年度應納營利事業所得稅額』或綜合所得稅額，『當
    年度不足抵減時，得在以後4年內抵減之』…，爰提出促進
    產業升級條例第6條、第7條及第8條修正草案，明訂公司或
    個人適用投資抵減優惠時，得自當年度起5年內抵減各年度
    應納營利事業所得稅額或綜合所得稅額，以符實際需要。」
    益證行為時促進產業升級條例第6條第1項及第3項已規定稅
    額「應先抵減當年度應納營利事業所得稅額」及「當年度不
    足抵減時，得在以後4年度內抵減之」，行為時法已有限制
    各年度投資抵減額之順序甚明，原確定判決自應按行為時之
    法律作為判決之依據。綜上所述，原確定判決顯為違背法規
    ，爰請廢棄原確定判決，並駁回再審被告之訴，再審及再審
    前訴訟費用由再審被告負擔等語。
二、再審被告答辯意旨略為：（一）「為促進產業升級需要，公
    司得在下列用途項下支出金額5%至20%限度內，抵減當年度
    應納營利事業所得稅額；當年度不足抵減時，得在以後4年
    度內抵減之：．．．前2項之投資抵減，其每一年度得抵減
    總額，以不超過該公司當年度應納營利事業所得稅額50%為
    限。但最後年度抵減金額，不在此限。」為行為時促進產業
    升級條例第6條第1項、第3項所明定。次按憲法第19條規定
    「人民有依法律納稅之義務」，係指人民有依法律所定要件
    負繳納稅捐之義務或享減免繳納之優惠而言。舉凡應以法律
    明定之租稅項目，自不得以命令取代法律或作違背法律之規
    定，迭經司法院釋字第217號、第367號及第385號等著有解
    釋。前揭促進產業升級條例第6條第1項既規定公司「得」以
    其法定用途項目之支出(投資)金額，在一定限度內，抵減發
    生當年度應納營利事業所得稅額，則該公司即有選擇是否以
    其投資金額抵減發生當年度應納營利事業所得稅額之權利，
    如其選擇於發生當年度供抵減稅額，而發生當年度(第一年
    度)依法可以抵減之稅額(應納營利事業所得稅額50%為限)又
    不能將可供抵稅之投資金額加以抵減完畢時(即所謂當年度
    不足抵減)，亦即可供抵稅之投資金額仍有剩餘時，得在以
    後4年度內繼續供抵減稅額；如其選擇不於發生當年度抵減
    稅額，該投資金額亦屬未於發生當年度供抵減完畢(亦屬當
    年度不足抵減)，仍得在以後4年度內供抵減稅額。此為依據
    上開條文之文義所應有之解釋。且本此文義解釋，於可供抵
    稅之投資金額之5年抵減期間，新發生可供抵稅之投資金額
    ，該舊餘額與新增餘額何者應優先供抵減稅額，再審被告亦
    有選擇權。（二）再審意旨卻謂可供抵稅之投資金額用以抵
    減當年度應納營利事業所得稅額而仍有餘額時(不足抵減)時
    ，始有於以後4年度內供抵減之情形，進而導出「應先就該
    年度內發生之投資抵減稅額抵減當年度之應納稅額至為明確
    ，此即抵減年度有先後順序之規定。故財政部88年9月23日
    台財稅第881945800號函之解釋(以下稱系爭函釋)規定，尚
    無超越促進產業升級條例第6條第1項規定之文義範圍」之結
    論，乃限縮所謂「當年度不足抵減」之文義範圍，排除再審
    被告選擇不於投資發生當年度抵減稅額，該投資金額亦屬未
    於發生當年度供抵減完畢(當年度不足抵減)之情形，以致將
    「得於當年度抵減」曲解為「應於當年度抵減」，無異將本
    公司之抵稅權利強解為抵稅義務，自難謂符合前揭促進產業
    升級條例第6條第1項條文之真諦。又參酌促進產業升級條例
    第6條第1項於92年2月6日修正時之立法理由：「依據財政部
    88年9月23日台財稅第881945800號函解釋：『．．．。』上
    述解釋函令造成已屆最後抵減年度之投資抵減餘額有可能無
    法使用而失權，致使促進產業升級條例鼓勵企業投資之美意
    大打折扣。爰修正促進產業升級條例第6條相關規定之文字
    ，明訂公司適用投資抵減優惠時，得自當年度起5年內抵減
    各年度應納營利事業所得額，俾使公司投資抵減額不受抵減
    年序之限制」，可知系爭函釋確有違背促進產業升級條例立
    法目的之情形，自難加以適用。又再審意旨主張原確定判決
    認為系爭函釋「增列公司應先就當年度發生之投資抵減稅額
    抵減應納稅額後，始能就前4個年度之未抵減餘額抵減之，
    顯然增加法律所無之抵減年序之限制．．．剝奪公司依法抵
    稅之權利，違背促進產業升級條例之規範目的，不得適用」
    之見解，於法不合，亦違反論理法則。惟「法官依據法律獨
    立審判，憲法第80條載有明文。各機關依其職掌就有關法規
    為釋示之行政命令，法官於審判案件時，固可予以引用，但
    仍得依據法律，表示適當之不同見解，並不受其拘束」，司
    法院釋字第216號解釋載有明文，再審原告自難援引系爭函
    釋作為指摘原判決違背法令之論據。綜上所述，原確定判決
    並無違背法令，再審難認有理由，應予駁回等語。
三、本院按：依行政訴訟法第273條第1項第1款規定，適用法規
    顯有錯誤者，得以再審之訴對於確定終局判決聲明不服。此
    之「適用法規顯有錯誤」，係指原確定判決所適用之法規與
    該案應適用之現行法規相違背，或與解釋判例有所牴觸者而
    言，至於法律上見解之歧異，再審原告對之縱有爭執，要難
    謂為適用法規錯誤，而據為再審之理由（本院62年判字第61
    0號判例參照）。查原確定判決以：（一）財政部因執行促
    進產業升級條例之規定，基於職權固得為必要之釋示，然僅
    能於文義範圍內為之，且不能牴觸促進產業升級條例之立法
    目的及規範精神或增加法律所無之限制。行為時促進產業升
    級條例第6條第1項既規定公司「得」以其法定用途項目之支
    出（投資）金額，在一定限度內，抵減發生當年度應納營利
    事業所得稅額，則該公司即有選擇是否以其投資金額抵減發
    生當年度應納營利事業所得稅額之權利，如其選擇於發生當
    年度供抵減稅額，而發生當年度（第一年度）依法可以抵減
    之稅額（應納營利事業所得稅額50%為限）又不能將可供抵
    稅之投資金額加以抵減完畢時（即所謂當年度不足抵減），
    亦即可供抵稅之投資金額仍有剩餘時，得在以後4年度內繼
    續供抵減稅額；如其選擇不於發生當年度抵減稅額，該投資
    金額亦屬未於發生當年度供抵減完畢（亦屬當年度不足抵減
    ），仍得在以後4年度內供抵減稅額。此為依據上開條文之
    文義所應有之解釋。（二）且本此文義解釋，於可供抵稅之
    投資金額之5年抵減期間，新發生可供抵稅之投資金額，該
    舊餘額與新增餘額何者應優先供抵減稅額，該公司亦有選擇
    權。再審原告卻謂可供抵稅之投資金額用以抵減當年度應納
    營利事業所得稅額而仍有餘額時（不足抵減）時，始有於以
    後4年度內供抵減之情形，進而導出應先就該年度內發生之
    投資抵減稅額抵減當年度之應納稅額至為明確，此即抵減年
    度有先後順序之規定。故系爭函釋規定，尚無超越促進產業
    升級條例第6條第1項規定之文義範圍之結論，乃限縮所謂「
    當年度不足抵減」之文義範圍，排除公司選擇不於投資發生
    當年度抵減稅額，該投資金額亦屬未於發生當年度供抵減完
    畢（當年度不足抵減）之情形，以致將「得於當年度抵減」
    曲解為「應於當年度抵減」，無異將公司之抵稅權利強解為
    抵稅義務，自難謂符合前揭促進產業升級條例第6條第1項條
    文之真諦。（三）又參酌促進產業升級條例第6條第1項於92
    年2月6日修正時之立法理由：「依據財政部88年9月23日台
    財稅第881945800號函解釋：『．．．．。』上述解釋函令
    造成已屆最後抵減年度之投資抵減餘額有可能無法使用而失
    權，致使促進產業升級條例鼓勵企業投資之美意大打折扣。
    爰修正促進產業升級條例第6條相關規定之文字，明訂公司
    適用投資抵減優惠時，得自當年度起5年內抵減各年度應納
    營利事業所得額，俾使公司投資抵減額不受抵減年序之限制
    」，可知系爭函釋確有違背促進產業升級條例立法目的之情
    形，自難加以適用。原確定判決認系爭函釋「增列公司應先
    就當年度發生之投資抵減稅額抵減應納稅額後，始能就前4
    個年度之未抵減餘額抵減之，顯然增加法律所無之抵減年序
    之限制．．．．剝奪公司依法抵稅之權利，違背促進產業升
    級條例之規範目的，本院自得不予適用」，於法並無不合，
    亦未違反論理法則。且「法官依據法律獨立審判，憲法第80
    條載有明文。各機關依其職掌就有關法規為釋示之行政命令
    ，法官於審判案件時，固可予以引用，但仍得依據法律，表
    示適當之不同見解，並不受其拘束」，司法院釋字第216號
    解釋載有明文，再審原告自難援引系爭函釋作為指摘原確定
    判決違背法令之論據為由，而駁回再審原告之訴。是原確定
    判決就如何依行為時促進產業升級條例第6條第1項規定文義
    ，可認公司有選擇是否以其投資金額抵減發生當年度應納營
    利事業所得稅額之權利，及參酌促進產業升級條例第6條第1
    項於92年2月6日修正時之立法理由，系爭函釋確有違背促進
    產業升級條例立法目的之情形，難加以適用，已詳述其理由
    ，其所為法律之適用，並未與本件應適用之現行法規相違背
    ，或與解釋判例有所牴觸。再審原告復為與上訴時相同而為
    原確定判決所不採之主張，無非係與原確定判決有法律見解
    之歧異，尚難據以認定原確定判決係適用法規錯誤。又行為
    時促進產業升級條例第6條第1項規定，究係公司有選擇是否
    以其投資金額抵減發生當年度應納營利事業所得稅額之權利
    ，或是有投資金額先抵減發生當年度應納營利事業所得稅額
    之義務，此為法律解釋問題；且原確定判決係參酌促進產業
    升級條例第6條第1項於92年2月6日修正時之立法理由，用以
    解釋系爭函釋違背行為時促進產業升級條例立法目的，其並
    非適用92年2月6日修正後之促進產業升級條例，自無溯及適
    用法律問題。再審原告指摘原確定判決與法律不溯及既往原
    則有違云云，殊有誤會。另暫不論再審原告並未提出其所主
    張之關於「促進產業升級條例部分條文審查通過條文對照表
    」「說明」欄之證據以實其說，即令依再審原告所主張之該
    「說明」欄內容，該內容係以系爭函釋有效為基礎所為之說
    明，然系爭函釋是否有效，正是原確定判決審查之對象，自
    不能以該說明欄之內容，指摘原確定判決適用法規顯有錯誤
    。綜上所述，原確定判決並未有再審原告所指之適用法規顯
    有錯誤再審事由，其起訴意旨求為廢棄原判決，為無理由，
    應予駁回。
據上論結，本件再審之訴為無理由，爰依行政訴訟法第278條第2
項、第98條第3項前段，判決如主文。
中　　華　　民　　國　　96　　年　　5　　 月　　30　　日
                  第五庭審判長法  官　林　茂　權
                              法  官  黃  清  光
                              法  官  鄭　忠　仁
                              法  官　黃　本　仁
                              法  官　吳　東　都
以  上  正  本  證  明  與  原  本  無  異
中　　華　　民　　國　　96　　年　　5　　 月　　31　　日
　　　　　　　　　　　　　　　書記官　莊　俊　亨
